臺灣板橋地方法院民事判決　九十一年度簡上字十九號
　　上　訴　人　丙○○
　　　　　　　　乙○○
　　　　　　　　甲○○
　　被　上訴人　丁○○
右當事人間請求遷讓房屋事件，上訴人對於中華民國九十年十月九日本院三重簡易庭
九十年度重簡字第五八０號第一審簡易判決提起上訴，本院判決如左：
    主　　　文
原判決命上訴人應自民國八十九年七月一日起至交還坐落臺北縣新莊市○○街一０四
巷六號三樓房屋之日止，按月給付被上訴人新臺幣肆仟零參拾貳元部分，暨該部分假
執行之宣告與訴訟費用之裁判均廢棄。
右開廢棄部分，被上訴人在第一審之訴及其假執行之聲請均駁回。
其餘上訴駁回。
第一、二審訴訟費用由上訴人負擔二分之一，餘由被上訴人負擔。
    事實及理由
一、上訴人丙○○、乙○○經合法通知，未於言詞辯論期日到場，核無民事訴訟法第
    三百八十六條所列各款情形，爰依被上訴人丁○○之聲請，由其一造辯論而為判
    決。
二、被上訴人主張：
  　原登記於李筱坤名義所有而由遠東國際商業銀行設定抵押權登記，坐落臺北縣新
    莊市○○街一０四巷六號三樓房屋及其土地持分（下稱系爭房地），因訴外人李
    筱坤無力償還以其名義向遠東國際商業銀行所貸借之貸款，為免系爭房地經法院
    拍賣之價格過低，而累及該貸款之保證人即訴外人洪慧珠，訴外人李筱坤表示願
　　自行出售系爭房地，故被上訴人於民國八十九年五月十六日經訴外人洪慧珠之介
　　紹，以新臺幣（下同）三百五十萬元之價格向訴外人李筱坤買受系爭房地，並於
　　八十九年六月一日辦妥所有權移轉登記。惟查系爭房地於被上訴人買受前，即由
　　上訴人三人居住其內迄今，上訴人雖主張系爭房屋原登記為上訴人乙○○名義，
　　不知何以由乙○○變更為訴外人李筱坤云云，惟上訴人因信賴系爭房屋之登記名
　　義人為訴外人李筱坤，始向其購買，依土地法第四十三條規定：「依本法所為之
　　登記，有絕對之效力。」，被上訴人向訴外人李筱坤購買系爭房屋，自應受到保
　　護，被上訴人確為系爭房屋所有權人，而上訴人佔用系爭房屋，並未有任何合法
　　權源，被上訴人自得依民法第七百六十七條之規定請求上訴人遷讓房屋。又上訴
　　人無權占有系爭房屋，受有相當租金之利益，致被上訴人受有損害，依本件系爭
　　土地持分面積為二七點四八平方公尺，八十九年七月一日之申報地價為每平分公
　　尺一萬零八十元，系爭房屋八十九年房屋之課稅現值為二十萬六千八百元，茲按
　　土地法第九十七條房屋租金限制規定為標準計算相當租金之損害，請求上訴人每
　　月應給付原告四千零三十二元〔計算方式為（640.66x429/10000x10080+206800
　　）x0.1x1/12=4032，元以下四捨五入〕。故被上訴人另得依民法第一百七十九條
　　之規定，請求上訴人給付自八十九年七月一日起至交還前開房屋之日止，按月以
　　四千零三十二元計算之損害金。至上訴人所辯稱不知系爭房地所有權名義人何以
　　由乙○○變更為訴外人李筱坤乙節，查證人李筱坤於原審證稱：「：：：在貸款
　　前有去過江速的住處，也看到乙○○，江速有向乙○○介紹我去的原因，也有向
　　她說要用房屋辦理貸款的事：：：」等語，足證上訴人乙○○有同意提供系爭房
　　屋交予其女兒江速貸款，因江速信用不佳，才借用李筱坤名義，並將所有權過戶
　　予李筱坤名義，而上訴人於原審亦自承同意將系爭房屋交由其女兒江速向銀行借
　　貸，後因系爭房屋未繳利息，遭銀行拍賣，被上訴人經洪慧珠介紹，才以高價購
　　買，故上訴人辯稱系爭房屋不知何以變更為李筱坤所有，系爭房屋之過戶未經乙
　　○○同意云云，實不足採信。並聲明：駁回上訴人之上訴。
三、上訴人則以：
    系爭房地為上訴人乙○○所有，雖系爭房地之所有權狀交由上訴人乙○○之女兒
    即訴外人江速以為借款之用，惟系爭房地原亦登記於上訴人乙○○名下，不知何
    以變更登記為訴外人李筱坤所有，系爭房地之過戶並未經房屋所有權人即上訴人
    乙○○之同意等語資為抗辯，並聲明：(1)原判決廢棄。(2)被上訴人在第一審之訴
    及假執行之聲請均駁回。
四、兩造不爭執之事項：
　　(一)系爭房地原登記於上訴人乙○○名義，其女兒江速曾帶證人李筱坤至被上訴人
　　　乙○○住處，向上訴人乙○○表示欲向銀行借款，並以系爭房地設定抵押權。
　　(二)上訴人乙○○之女兒江速將系爭房地移轉登記在證人李筱坤名下，嗣於八十九
　　　年五月十六日經洪慧珠之介紹，以三百五十萬元之價格，賣給被上訴人，並於
　　　八十九年六月一日辦妥所有權移轉登記。
  　(三)上訴人三人現仍住在系爭房屋內。
五、得心證之理由：
    本件兩造所爭執之處，應於：(1)被上訴人是否因信賴登記而取得系爭房地之所有
    權？(2)被上訴人得否依民法第一百七十九條不當得利之規定，請求上訴人給付相
    當租金之利益？
  　(一)被上訴人是否因信賴登記而取得系爭房地之所有權乙節。
    　1.按依土地法所為之登記，有絕對之效力，土地法第四十三條定有明文。又土
      　地法第四十三條所謂登記有絕對效力，係為保護第三人起見，將登記事項賦
      　予絕對真實之公信力，故第三人信賴登記而取得土地權利時，真正權利人即
      　不得對之主張權利，最高法院三十三年上字第五九０九號判例可資參照。
    　2.被上訴人丁○○主張其於八十九年五月十六日經其姐洪慧珠之介紹，以三百
      　五十萬元之價格，向訴外人李筱坤購買系爭房地，並於八十九年六月一日辦
      　妥所有權移轉登記，有其提出之土地及建物登記謄本各一份在卷可稽。被上
      　訴人是否因信賴登記而取得系爭房地之所有權，其前題在於買賣契約之相對
      　人李筱坤有無取得系爭房屋之所有權？其是否無權處分系爭房屋？
    　3.證人李筱坤於原審時證稱：「約在四、五年前我和乙○○的女兒江速是同事
      　，江速急需一筆錢，他就用我的名義去向遠東銀行貸款，設定抵押權的標的
      　就是系爭的房屋，當時我並非所有權人，但是將系爭房屋過戶到我的名下，
      　再去貸款，是江速帶我去銀行，貸款的錢也是江速拿去，我都沒有拿到錢，
      　後來江速只繳了一年多的利息，後來銀行要拍賣房子，江速說他無力繳貸款
      　，江速就叫我們去找買主，避免被拍賣，丁○○就買系爭房屋，幫我們清償
      　貸款，丁○○都和洪慧珠接洽，洪慧珠是連帶保證人，我不清楚江速為何不
      　用自己的名義貸款，我後來才知到她信用破產，所以才用我的名義貸款，在
      　貸款前有去過江速的住處，也看到乙○○，江速有向乙○○介紹我去的原因
      　，也有向他說是要用房屋辦理貸款的事。」等語屬實（見原審九十年七月十
      　二日言詞辯論筆錄）。可見訴外人江速為向遠東商業銀行辦理貸款，惟恐信
　　    用不佳而遭銀行拒絕，於是將乙○○所有之系爭房屋移轉登記為訴外人李筱
      　坤名義，姑不論上訴人乙○○是否知悉江速處分其所有之不動產乙事，訴外
      　人李筱坤明知江速並無使其終局取得系爭房地所有權之意思，仍與江速基於
　      通謀而為虛偽意思表示，依民法第八十七條第一項規定，其等訂定買賣契約
　　　　之債權行為及移轉所有權之物權行為均無效，李筱坤實未取得系爭房地之所
　　　　有權。訴外人李筱坤既未取得系爭房地之所有權，其將該不動產出賣予被上
　　　　訴人，並辦妥所有權移轉登記，應屬無權處分，而有上開善意取得規定之適
　　　　用。
    　4.證人洪順道於原審到庭證稱：「洪慧珠是我姐姐，他是向我說他當保證人，
      　銀行要向他催討債務，洪慧珠是江速的保人，洪慧珠就問我要不要買抵押的
      　房子，因為怕被銀行拍賣價錢很低，所以以我兒子丁○○出面去買，乙○○
      　是否有被偷過戶我不清楚。」等語（見原審九十年九月二十五日言詞辯論筆
      　錄），衡諸系爭房地確係經臺北縣新莊地政事務所登記由被告乙○○移轉所
      　有權予李筱坤，業經核閱臺北縣新莊地政事務九十年七月二十五日九０北縣
      　莊地登字第一二九四六號函所附系爭房地自所有權人乙○○移轉過戶至李筱
      　坤之移轉契約書等申請資料無訛。被上訴人主張其於八十九年三月十六日，
      　向訴外人李筱坤購買登記在其名下之系爭房地，並已於八十九年六月一日辦
      　妥所有權移轉登記，不知出賣人李筱坤係無權占有，因信賴不動產登記而買
      　受系爭房屋之事實，並未違反常情至巨，且有土地及登記謄本在卷可稽，自
      　堪信為真實。而上訴人亦未舉證證明被上訴人係惡意第三人，則被上訴人係
      　居於善意第三人之地位，信賴訴外人李筱坤係系爭房地所有權人之登記，而
      　與訴外人李筱坤為買賣行為及移轉所有權行為，並辦理所有權移轉登記，依
      　前揭說明，被上訴人即因信賴登記而取得系爭房地之所有權，上訴人自不得
      　對被上訴人主張權利。從而，上訴人三人雖均抗辯稱：系爭房地之所有權狀
      　交由上訴人之女兒即訴外人江速以為借款之用，惟系爭房地原亦登記於被告
      　乙○○名下，不知何以變更登記為李筱坤所有，系爭房地之過戶並未經房屋
      　所有權人即被告乙○○之同意云云，縱屬為真，無足影響被上訴人善意取得
      　系爭房屋所有權之事實，其主張自難採認。
    　5.綜上所述，被上訴人係居於善意第三人之地位，因信賴登記而取得系爭房地
      　之所有權，上訴人自不得對被上訴人主張權利，被上訴人主張上訴人為無權
      　占有，應堪採信。從而，被上訴人依據民法第七百六十七條之規定，訴請上
      　訴人遷讓系爭房屋，洵屬相當，應予准許。
  　(二)被上訴人得否依民法第一百七十九條不當得利之規定，請求上訴人給付相當租
  　　金之利益乙節。
    　1.按買賣標的物之利益及危險，自交付時起，均由買受人承受負擔，但契約另
      　有約定者，不在此限，民法第三百七十三條定有明文。又不動產買賣契約成
      　立後，其收益權屬於何方，依民法第三百七十三條之規定，應以標的物已否
      　交付為斷。所有權雖已移轉，而標的物未交付者，買受人仍無收益權，所有
      　權雖未移轉，而標的物已交付者，買受人亦有收益權（最高法院三十年上字
      　第六０四號判例可資參照）。從而，買賣標的物之利益承受、危險負擔，不
      　論係動產及不動產，均自交付時起由買受人負擔。又不動產買賣契約成立後
      　，其收益權之歸屬，依民法第三百七十三條規定，應以標的物已否交付為斷
      　，與是否已辦理所有權移轉登記無涉。出賣人固負有交付出賣之不動產與買
      　受人之義務，但在未交付前，其繼續占有買賣標的，僅屬債務不履行，尚難
      　指為無權占有，不因其所有權移轉登記已完成而有異（最高法院八十四年度
      　臺上字第三００一號判決亦可參照）。
    　2.本件上訴人乙○○原為系爭房地之所有權人，其女兒江速為向銀行貸款，惟
      　恐信用不佳遭銀行拒絕，因此與其同事李筱坤基於通謀而為虛偽意思表示，
      　將系爭土地登記在李筱坤名下，由於所有權移轉之物權行為無效，訴外人李
      　筱坤實未取得系爭房地之所有權，其將系爭房地出賣予被上訴人，被上訴人
      　因信賴登記而取得該不動產之所有權，則上訴人無權占用系爭房地，被上訴
      　人固得依民法第七百六十七條所有物返還請求權之規定，請求上訴人將系爭
      　房地遷讓交還予被上訴人，已如前述。惟上訴人乙○○原為系爭房地之所有
      　權人，上訴人三人自始住在該房屋內迄今，嗣因訴外人李筱坤無權處分而喪
      　失所有權，有關系爭房地之利益在交付予買受人之前，仍由出賣人承受，故
      　被上訴人雖因善意取得系爭房屋之所有權，但在出賣人即訴外人李筱坤交付
      　之前，尚未承受其利益，故被上訴人主張其取得所有權之日起，得向上訴人
      　請求相當租金之利益，為無理由。否則，倘訴外人李筱坤取得系爭房地之所
      　有權，其將該不動產出賣予被上訴人，屬有權處分，被上訴人取得所有權並
      　非基於善意取得，除得請求出賣人交付系爭房地外，依前開最高法院八十四
      　年度臺上字第三００一號判決意旨，不得向出賣人主張無權占有，亦不得向
      　出賣人之前手即上訴人請求相當租金之利益；反之，訴外人李筱坤並未取得
      　系爭房地之所有權，其無權處分而將該不動產出賣予被上訴人，被上訴人因
      　善意取得其所有權，除得請求上訴人返還系爭房地外，尚得請求上訴人給付
      　相當租金之利益，衡情上訴人因遭第三人無權處分不動產，反須賠付善意取
      　得人相當租金之損害，其情何以堪，且有失公平。從而，被上訴人請求上訴
      　人應自八十九年七月一日起至交還前開房屋之日止，按月給付被上訴人四千
      　零三十二元，尚無理由，應予駁回。
六、綜上所述，被上訴人依據民法第七百六十七條所有物返還請求權之法律關係，訴
    請上訴人將坐落臺北縣新莊市○○街一０四巷六號三樓房屋遷讓交還被上訴人及
    假執行之宣告為有理由，應予准許。另依民法第一百七十九條不當得利之法律關
    係，請求上訴人應自八十九年七月一日起至交還前開房屋之日止，按月給付被上
    訴人四千零三十二元為無理由，而該部分假執行宣告之裁判亦失所附麗，均應駁
    回。原審就被上訴人請求上訴人給付相當租金部分，為上訴人敗訴之判決，自有
    未洽，上訴意旨就此部分指摘原判決不當，求予廢棄改判，為有理由。至於上開
    准許部分，原審判命上訴人交還遷讓房屋，並為假執行之宣告，核無違誤，上訴
    意旨，就此部分，仍執陳詞，指摘原判決不當，求予廢棄，為無理由，應駁回其
    上訴。
七、據上論結，本件上訴為一部有理由，一部無理由，依民事訴訟法第三百八十五條
    第一項、第四百三十六條之一第三項、第四百四十九條第一項、第四百五十條、
    第七十九條但書，判決如主文。
中    　華　　　民　　　國　　九十一　　年　　　四　　　月　　　十七　　日
                                        臺灣板橋地方法院民事第三庭
~B審判長法　官　黃麟倫
~B　　　法　官　潘翠雪
~B　　　法　官　侯志融
右正本證明與原本無異
不得上訴。
中　　　華　　　民　　　國　　九十一　　年　　　四　　　月　　　十七　　日
~B　法院書記官　劉昌明
